臺灣臺北地方法院刑事判決　　　　　　　93年度訴字第1042號
公　訴　人　臺灣臺北地方法院檢察署檢察官
被　　　告　甲○○
被　　　告　乙○○
共　　　同
選任辯護人　陳勇成律師
　　　　　　林辰彥律師
　　　　　　張凱輝律師
上列被告因偽造文書等案件，經檢察官提起公訴（93年度偵字第
11224號），及移送併辦（94年度偵字第559號），本院判決如下
：
    主  文
甲○○、乙○○無罪。
    理  由
一、公訴意旨略以：被告甲○○係隆大貿易有限公司（址設臺北
    市松山區○○○路○段235號8 樓，下稱隆大公司）負責人，
    被告乙○○則為隆大公司負責零件採購業務之職員，以經營
    各種汽、機車零件、五金雜貨等進出口貿易為業，二人明知
    「TOYOTA」商標由告訴人日商豐田自動車工業股份有限公司
    （下稱日商豐田公司）向我國經濟部中央標準局（嗣於民國
    88 年1月26日改制為經濟部智慧財產局）申請註冊，取得商
    標專用權，係指定使用於各種客貨運送用之汽車、卡車、機
    動車及其機械器具等專用商品，現仍在商標專用期間內；復
    明知前開商標外之字樣及商品條碼編號「00000-00000 」、
    「00000 -00000」、「00000-00000」 依習慣及國際間約定
    ，係分別表彰日商豐田公司生產、製造之閃光器（ FLASHER
    ）、繼電器（RELAY ，起訴書誤載為遮斷器）等汽車零件商
    品，性質上屬私文書，竟意圖欺騙他人，基於營利及偽造私
    文書之概括犯意聯絡，自91年1 月25日起，在隆大公司內多
    次以該公司之名義，委託大陸地區不詳公司不詳人士製造使
    用於汽車零件閃光器、繼電器及外包裝上之仿冒「TOYOTA」
    商標及虛偽記載「TOYOTA GENUINE PARTS」、「FOR TOYOTA
    USE 」字樣表彰商品品質，與前開商品條碼等足以表示係由
    日商豐田公司所製造之汽車零件及外包裝紙盒，並於同年 2
    月20日、4月16日、5月14日、8 月23日先後輸入前開汽車零
    件共計約5,500件後放置在基隆市七堵區六堵工業區○○路7
    號7 倉之公司倉庫內；再於隆大公司內，與中南美洲之不詳
    客戶交涉後，以每顆0.8 美元左右之售價陸續輸出至中南美
    洲各地使用，藉以表彰係為日商豐田公司之產品而販售牟利
    ，致與日商豐田公司所生產之相同或類似商品混淆，而足生
    損害於日商豐田公司。嗣於92年9月2日，為法務部調查局北
    部機動工作組人員在隆大公司址及倉庫址內搜索查獲，並扣
    得仿品2,243 件，因認被告二人涉有刑法第216條、第210條
    、第220 條第1項之行使偽造準私文書罪、同法第255 條第1
    項之虛偽標示商品品質罪，以及92年5 月28日修正公布之商
    標法第81 條第1款於同一商品使用相同之註冊商標罪、同法
    第82條之輸入、輸出仿冒商標商品等罪。
二、本件公訴人認被告二人涉有上開行使偽造準私文書罪、虛偽
    標示商品品質罪及違反商標法等罪，無非係以扣案之汽車零
    件外包裝紙盒、汽車零件、隆大公司採購單、進口報單，以
    及卷附日商豐田公司原廠產品及條碼之照片、搜索扣押筆錄
    、經濟部中央標準局商標註冊證為其主要論據。訊據被告二
    人供承確實任職於隆大公司，隆大公司曾委託大陸地區公司
    生產汽車零件閃光器與繼電器，先輸入臺灣再輸出至中南美
    洲等事實，惟均堅詞否認有何公訴人所指之上開犯行，被告
    甲○○辯稱：其委託大陸地區溫州市聯合進出口有限公司（
    以下簡稱溫州公司）所生產之汽車零件，係依據該公司所提
    供之目錄上記載之國際編碼與照片訂購，由該公司製作產品
    之外包裝盒，然並未在零件本身上標記「TOYOTA」字樣及商
    標圖樣，更未載明製造廠商為「TOYOTA」公司，外包裝上記
    載「TOYOTA GENUINE PARTS」、「FOR TOYOTA USE」等字樣
    ，則僅係表示此項零件適用於告訴人生產之汽車，並無致消
    費者混淆或誤認之虞。況且扣案零件出售價格每件僅新臺幣
    （下同）20餘元左右，與告訴人原廠產品價格差距甚大，足
    見被告並無仿冒告訴人商標藉以獲利之意，更無偽造準私文
    書或虛偽標示商品品質之犯行等語。而被告乙○○則以其僅
    係受雇於隆大公司負責採購業務之職員，係依據國際編碼向
    溫州公司下單，並未指定外包裝，且亦未負責檢驗、核對扣
    案零件之型號及數量，因此無從知悉是否有違反商標法之情
    事等語為辯。
三、按犯罪事實應依證據認定之，無證據不得認定犯罪事實，刑
    事訴訟法第154條第2項定有明文。再按刑法第210 條之偽造
    私文書罪，以無制作權人而捏造他人名義制作該文書為構成
    要件，最高法院31年上字第2124號判例可資參照。又商標得
    以文字、圖形、記號、顏色、聲音、立體形狀或其聯合式所
    組成，且應足以使商品或服務之相關消費者認識其為表彰商
    品或服務之標識，並得藉以與他人之商品或服務相區別，商
    標法第2 條定有明文。而商標法所稱之商標使用，指為行銷
    之目的，將商標用於商品、服務或其有關之物件、或利用平
    面圖像、數位影音電子媒體或其他媒介物，足以使相關消費
    者認識其為商標，商標法第6 條亦定有明文。是商標之使用
    無非在表彰自己之商品，並讓消費者藉以標誌區別商品來源
    、品質與信譽，故基於表彰商品之目的將商標用於商品或其
    包裝或容器之上始為商標法所謂之商標使用，若非表彰自己
    所生產、製造、加工、行銷等之商品，形式上縱有將商標用
    於商品或其包裝等之上，考其目的與方法，僅係以善意且合
    理使用之方法，表示自己之姓名、名稱或其商品或服務之名
    稱、形狀、品質、功用、產地或其他有關商品或服務本身之
    說明，均非作為商標使用，自不受他人商標專用權之拘束。
四、經查「TOYOTA」字樣係告訴人向我國經濟部中央標準局申請
    註冊，取得商標專用權，指定使用於各種客貨運送用之汽車
    、卡車、機動車及其機械器具等商品，現仍在商標專用期間
    內等情，固有中央標準局第25199號商標註冊證在卷可按（
    92 年度他字第7858號偵查卷第5頁）。惟查：
  (一)扣案之汽車零件繼電器外包裝上固載有「FOR TOYOTA USE」
    字樣，而閃光器外包裝上亦載有「TOYOTA GENUINE PARTS」
    字樣，然均係所有文字聯合使用，而無單獨使用「TOYOTA」
    字樣之情形，且於繼電器或閃光器零件本身上，亦未打印「
    TOYOTA」字樣，或張貼「TOYOTA」字樣之貼紙，此有扣案物
    品照片附卷可參（92年度偵字第22305 號偵查卷第112至114
    頁）。而所謂「FOR TOYOTA USE」，於一般人所得理解翻譯
    後之普通中文字義應係指「供TOYATA使用」之意，並無足以
    表彰並區別該商品來源、品質與信譽之意義，而僅係表明該
    項商品之功用與所適用之對象，即該商品使用方式之說明；
    且綜合觀察其文字使用方式並無文字大小明顯差異，藉以凸
    顯「TOYOTA」字樣，而足以使相關消費者認識其為商標之客
    觀外在情狀，尚難認此種文字之記載具有上述商標使用之意
    涵。至於「TOYOTA GENUINE PARTS」等文字，其經翻譯後之
    一般中文字義固指「TOYOTA原廠零件」之意，惟觀諸辯護人
    所提出購自專賣汽車零組件百貨之麗車坊汽車百貨生活館之
    「汽油蕊CAMRY 2.0/LANCER 1.6」、「B&B AIR FLITER」等
    汽車零件商品，雖均非告訴人原廠或授權廠商所生產之汽車
    零組件，然各該產品之外包裝紙盒上卻亦均載有如「TOYOTA
    GENUINE PARTS」或「GENUINE PART 」之字樣（參辯護人93
    年12月9 日所提出之證據清單補充狀被證12）。是由此種汽
    車零件市場之產品通常標示方法可知，產品外包裝上記載「
    GENUINE PARTS 」字樣，其意義應僅在於標示該項零件所可
    適用之車種，便利相關消費者於選購商品時得以知悉該項商
    品可適用之車種，並標明該商品所屬之零件規格，避免消費
    者購買規格不符之零件，而欠缺商標所應具有表彰商品來源
    、品質，並藉此與他人所生產之商品加以區別之意義。況且
    告訴人原廠所生產之繼電器與閃光器，其於該商品之外包裝
    上均載有「TOYOTA MOTOR CORPORATION MADE IN JAPAN」之
    字樣，而於商品本身上，亦印有「TOYOTA MADE IN JAPAN」
    之字樣，此有告訴人所提出之原廠產品照片可資參照（92年
    度他字第7858號偵查卷第12至14頁），而被告所委託生產之
    扣案物品，無論於外包裝紙盒或產品本身，卻均無此等文字
    之記載。據此足證扣案物品外包裝上文字記載之方式，依汽
    車零件市場通常商品之標示習慣判斷，應尚不具備商標使用
    之意義，而僅在於表明該項商品之適用車種。且扣案商品本
    身既不具備專利，任何廠商皆可製造生產，則於汽車零件市
    場上為標示該項零件所得適用之車種以及該零件於此車種之
    編號，其目的在於便利消費者購買時之辨識，縱使於市場上
    造成與原廠產品競爭之情形，惟此本即自由經濟市場之本質
    ，透過價格競爭獲致合理之產品價格以及供需平衡，在未使
    用他人註冊商標，藉以混淆消費者誤認為原廠所製造之商品
    ，而減損他人註冊商標信譽或沖淡商標顯著性之情形下，不
    得據此即謂有違反商標法之行為，而禁止其他廠商生產該項
    商品。
  (二)再以告訴人所生產之閃光器每個含稅零售價為1,556 元，繼
    電器每個含稅零售價為646元至633元，有北都汽車股份有限
    公司零件價格表附卷可查（本院卷第74頁），然隆大公司將
    扣案物品出售至中南美洲之繼電器每個平均單價僅約0.8 美
    元、閃光器每個平均單價約1.5 美元，此參卷附隆大公司出
    口報單及訂單即明（本院卷128至237頁）。從而，扣案商品
    既未記載「TOYOTA MOTOR CORPORATION MADE IN JAPAN」或
    「TOYOTA MADE IN JAPAN」之字樣，且出售價格又有高額差
    距，足徵扣案商品外包裝上所記載之「FOR TOYOTA USE」及
    「TOYOTA GENUINE PARTS」字樣，均為被告善意且合理使用
    之方法，藉以表示該項商品功用與適用車種之說明，輔助消
    費者選購，而非在於表彰自己之商品，並讓消費者藉以標誌
    區別商品來源、品質與信譽，實不足以致消費者產生混淆或
    誤認之虞，依前開說明，即不符合商標法第6 條所規定之商
    標使用意義，則被告二人所為，自無所謂於同一商品使用相
    同註冊商標，或輸出、輸入仿冒商標商品之犯行。而扣案商
    品既然確實可使用於告訴人所生產之汽車，又未標示係告訴
    人所生產，或於日本製造，且無其他虛偽標記之情事，更無
    證據證明被告二人有欺騙他人之意圖，則被告單純於商品外
    包裝上記載適用車種與零件編號之行為，當亦無從論以刑法
    第255條第1項之虛偽標示商品品質罪。
  (三)扣案之閃光器上確實有「00000-00000 」號碼之記載，而繼
    電器上則有「00000-00000」、「00000-00000」等號碼之記
    載，且該號碼係用以表示該零件於告訴人之原廠代碼等情，
    業為被告二人所自陳，並有扣案物品及照片附卷可稽，堪信
    為真實，核屬刑法第220條第1項所規定足以為表示其用意之
    證明之準文書。然被告並未於商品外包裝盒上或商品本身捏
    造冒用告訴人之名義，業如前述，且上開號碼之意義乃在於
    標示商品使用之說明，而非藉以表示商品之來源，則被告委
    託溫州公司生產扣案之商品，自有權於商品之外包裝上表示
    商品之使用說明。是被告針對扣案商品之使用說明，應為有
    權製作之人，而無所謂偽造之情形，要難認被告二人有行使
    偽造準私文書之犯行。
五、綜上所查，被告二人所為辯解尚堪採信，公訴人所舉之證據
    不足以證明被告二人確有上開犯行。此外又查無其他積極證
    據，足認被告確有公訴人所指之犯行，不能證明被告犯罪，
    依法應諭知無罪之判決。
六、公訴人併辦意旨略以：被告甲○○係隆大公司負責人，以經
    營各種汽、機車零件、五金雜貨等進出口貿易為業，明知「
    BOSCH」、「O」商標，由德商百許公司向我國經濟部中央標
    準局（嗣於88年1 月26日改制為經濟部智慧財產局）申請註
    冊，取得商標專用權，係指定使用於各種汽車及其各部與附
    件及其他應屬本類之一切商品等專用商品，現仍在商標專用
    期間內，竟自92年間，以隆大公司名義，委託不詳公司不詳
    人士製造使用於汽車之雨刷並於外包裝上仿冒上開商標，而
    於同年12月間輸入前開汽車雨刷至於中南美洲之客戶，藉以
    表彰係德商百許公司之產品而販售牟利，致與德商百許公司
    之相同或類似商品混淆，而足生損害於德商百許公司，因認
    被告涉有商標法第81條於同一商品使用相同於他人註冊商標
    圖樣罪、第82條意圖販賣而輸入、輸出仿冒商標商品罪嫌。
    惟本案前開經起訴部分既經本院判決無罪，此部分又未經起
    訴，自無從併予審理，應退回公訴人另行依法處理，附此敘
    明。
據上論斷，應依刑事訴訟法第301條第1項，判決如主文。
本案經檢察官張志全到庭執行職務
中　　華　　民　　國　　94　　年　　3 　　月　　18　　日
　　　　　　　　　刑事第四庭    審判長法　官　黃雅芬
                                      法  官  吳定亞
                                      法  官  余明賢
以上正本證明與原本無異。
如不服本判決，應於判決送達後10日內，向本院提出上訴狀。
　　　　　　　　　　　　　　　      　書記官　廖純瑜
中　　華　　民　　國　　94　　年　　3　　月　　18　　日
